【裁判字號】    98,上更(一),43
【裁判日期】    980409
【裁判案由】    妨害投票
【裁判全文】
臺灣高等法院刑事判決              98年度上更(一)字第43號
上  訴  人  臺灣基隆地方法院檢察署檢察官
上  訴  人
即  被  告  甲○○
選任辯護人  楊思勤律師
上  訴  人
即  被  告  乙○○
上  訴  人
即  被  告  戊○○
上  訴  人
即  被  告  丙○○
上  訴  人
即  被  告  丁○○
                    樓
上列四人共同
選任辯護人  黃淑琳律師
上列上訴人因被告等妨害投票案件，不服臺灣基隆地方法院96年
度訴字第438號，中華民國96年7月25日 (乙○○、戊○○、丙○○、丁○○部分）及96年7月31日 (甲○○部分)第一審判決（起
訴案號：臺灣基隆地方法院檢察署95年度選偵字第55號、96年度
選偵字第46號），提起上訴，經判決後，最高法院發回更審，本
院判決如下：
    主  文
原判決撤銷。
甲○○、乙○○、戊○○、丙○○、丁○○均無罪。
    理  由
一、公訴意旨略以：
(一)謝林余寶月係台北縣平溪鄉第18屆鄉民代表暨村長選舉 (下
    稱系爭選舉）之村長候選人甲○○之姨母。甲○○、謝林余
    寶月及謝林余寶月之子女謝德宗、謝德福、謝淑櫻及媳婦黃
    麗卿共同基於在系爭選舉中支持甲○○之犯意聯絡及行為分
    擔，由甲○○同意謝林余寶月代實際上並未住在臺北縣平溪
    鄉大湖18號之謝德宗、謝德福、謝淑櫻、黃麗卿等人於94年
    6月3日將戶籍遷入甲○○戶內，再由謝德宗、謝德福、謝淑
    櫻、黃麗卿於95年6月10日前往臺北縣平溪鄉投票所投票予
    系爭選舉之特定候選人，使該選舉區投票發生不正確之結果
    。
(二)乙○○係臺北縣平溪鄉平湖村大湖18號戶長，且為臺北縣平
    溪鄉第15屆鄉長選舉候選人，與95年6月10日選舉之村長候
    選人甲○○係兄弟。乙○○與其妻戊○○、兒子丙○○、丁○○共同基於在上開選舉中支持候選人乙○○、甲○○之犯
    意聯絡及行為分擔，由乙○○同意實際上並未持續居住在其
    戶內之戊○○、丙○○、丁○○於94年6月2日將戶籍遷入乙○○戶內，再由戊○○、丙○○、丁○○先後於94年12月3
    日及95年6月10日前往臺北縣平溪鄉投票所投票予上開二選
    舉之特定候選人，使該選舉區投票發生不正確之結果 (含追
    加起訴部分。
    因認被告等人均涉犯刑法第146條第2 項之妨害投票罪名。
二、程序方面：
(一)按於第一審辯論終結前，得就與本案相牽連之犯罪或本罪之
    誣告罪，追加起訴。追加起訴，得於審判期日以言詞為之，
    刑事訴訟法第265條定有明文。本件起訴後，檢察官於原審
    96年7月18日審判期日以言詞追加被告乙○○、戊○○、丙○○、丁○○妨害臺北縣平溪鄉第15屆鄉長選舉鄉長選舉投
    票部分，核與起訴部分係屬相牽連之犯罪，其追加為合法，
    本院自應一併審理。
(二)按被告以外之人於審判外之言詞或書面陳述，除法律有規定
    者外，不得作為證據，刑事訴訟法第159條第1項固有明文。
    惟被告以外之人於審判外之陳述，即令與同法第159條之1至
    同法第159條之4「傳聞證據排除之例外」等規定不符，然「
    經當事人於審判程序同意作為證據，法院審酌該言詞陳述或
    書面陳述作成時之情況，認為適當者，亦得為證據；當事人
    、代理人或辯護人於法院調查證據時，知有上開刑事訴訟法
    第159條第1項不得為證據之情形，而未於言詞辯論終結前聲
    明異議者，視為有前項之同意」，刑事訴訟法第159條之5亦
    有明定。蓋被告之「反對詰問權」，核屬憲法第8條第1項規
    定「非由法院依法定程序不得審問處罰」之正當法律程序所
    保障之基本人權及第16條所保障之基本訴訟權，不容任意剝
    奪。是為保障被告之「反對詰問權」，92年2月6日修正公布
    之刑事訴訟法，乃酌採英美法之傳聞法則，明定被告以外之
    人於審判外之陳述，性質上均屬傳聞證據，依傳聞法則，原
    均無證據能力。惟「反對詰問權」既屬被告訴訟防禦之一種
    ，則倘法院於審理之時，業已賦與被告合理主張是項權利之
    機會，乃被告於審慎評估其訴訟之優勝劣敗後，竟甘於放棄
    關此權利之行使（例如：證人於審判外之陳述已明，倘一再
    傳喚到庭俾踐行詰問，不過徒增審訊時間，而無助事實釐清
    。又如：倘傳喚證人到庭俾踐行詰問，不僅無從維護被告本
    身利益，甚且可能惡化刑事被告處境，使被告居於更為不利
    之劣勢），則已足見「反對詰問」之於被告本案防禦之了無
    助益！此際，倘仍強令被告為此主張，則其結果恐亦將與「
    被告之不防禦」無殊，而終將悖離憲法保障人民訴訟權及刑
    事訴訟法酌採英美傳聞法則之本旨。據此，被告本於自主意
    志而放棄「反對詰問權」之主張或行使，參諸憲法保障人民
    訴訟權之真意，自應賦與相對等之尊重。更何況，鑒於我刑
    事訴訟法採用傳聞證據排除法則之重要理由之一，無非「傳
    聞證據未經當事人以反對詰問予以覈實」，是倘當事人「不
    願」對原供述人為反對詰問，則自法理以言，法院似亦全無
    假職權為名，任意介入以「否定」是項傳聞證據證據能力之
    空間、餘地！尤以參諸我刑事訴訟法第159條之5之立法理由
    ，除係明確揭示前開傳聞證據排除法則之基本法理，更係明
    確指出本次修正併「參考日本刑事訴訟法第三百二十六條第
    一項規定」之立法意旨（參見立法理由三）；而「有關檢察
    官及被告均同意作為證據之傳聞書面材料或陳述，概可直接
    援引該國刑事訴訟法第326條規定資為傳聞證據排除例外之
    法律依據，祇於檢察官或被告不同意之例外情況，始須進而
    斟酌該等書面材料或陳述究否符合該國其他傳聞證據排除之
    例外規定，俾憑另行認定關此證據資料是否具備證據能力」
    ，則向屬日本刑事審判實務之運作方式！本此同旨，我刑事
    訴訟法第159條之5當更加不宜逕為反於繼受國之解釋，是自
    應認為「在當事人間無爭執之案件中，傳聞證據基本上均可
    依據前引規定提出於法院使用」！準此，在證據能力俱無爭
    執之案件中，法院當亦毋庸再依刑事訴訟法第159條之1至同
    法第159條之4等規定為個別性之斟酌，並應逕自援引刑事訴
    訟法第159條之5，資為傳聞證據排除例外之法律依據，方符
    憲法保障基本人權及人民訴訟權之本旨！查本院認定事實所
    引用之卷證資料，其中，有關「被告以外之人於審判外之言
    詞或書面陳述」，非特未經被告或公訴人爭執其證據能力，
    且自形式察其作成、取得當時外部情況，亦俱無「任意性」
    或「信用性」違反而顯然不適當之情形，而尚與刑事訴訟法
    第159條之5之規定相符。按諸首開說明，本院自應援引刑事
    訴訟法第159條之5規定資為傳聞證據排除例外之法律依據，
    即認關此「被告以外之人於審判外之言詞或書面陳述」，均
    有證據能力，而毋庸再依刑事訴訟法第159條之1至同法第
    159條之4等規定為個別性之斟酌。
三、按犯罪事實應依證據認定之，無證據不得認定犯罪事實，刑
    事訴訟法第154條定有明文。又犯罪事實之認定，應憑真實
    之證據，倘證據是否真實尚欠明顯，自難以擬制推測之方法
    ，為其判斷之基礎 (最高法院53年台上字第656號判例參照)
    。又認事、用法，應本於社會倫理通念並探求立法之真意，
    以契合一般健全人之法律感情，不得拘泥於形式上之文字，
    為機械式之解釋，而悖離社會正常觀念。父母、配偶、子女
    為組成家庭之成員，且為人倫之起源、社會之基礎，其以永
    久共同生活為目的，同居於一家庭，乃倫常之正軌。倘因求
    學、就業等因素，致實際之居住地與戶籍地未能合一者，亦
    為社會通念所接受，自非法律所非難之對象。從而因求學、
    就業等因素而離鄉背井者，無論「籍隨人遷」或「人籍分離
    」，悉遵當事人之選擇，無以公權力介入之必要。刑法第
    146條之妨害投票正確罪，旨在防範以詐術或虛偽遷徙戶籍
    等非法方法，使投票發生不正確之結果，故96年1月24日增
    訂第2項時，其立法理由已說明：因就業、就學、服兵役未
    實際居住於戶籍地，或為子女學區、農保、都會區福利給付
    優渥、保席次或其他因素而遷籍於未實際居住地者，有數百
    萬人。「然此與意圖支持特定候選人當選，進而遷徙戶籍之
    情形不同，並非所有籍在人不在參與投票均須以刑罰相繩，
    是以第2項以意圖使特定候選人當選虛偽遷徙戶籍投票者，
    為處罰之對象」。亦即，因求學、就業等因素，致「籍在人
    不在」者，與意圖使特定候選人當選而「虛偽遷徙戶籍」者
    ，不能同視。再者，法律為顧及配偶、親子間之特殊親情，
    本於謙抑原則在特定事項猶為適度之限縮，例如實體法上關
    於特定犯罪，須告訴乃論、得（或應）減輕或免除其刑；在
    訴訟法上得拒絕證言、對於直系尊親屬或配偶，不得提起自
    訴等，以兼顧倫理。本此原則，因求學、就業等因素，未實
    際居住於戶籍地者，原本即欠缺違法性，縱曾將戶籍遷出，
    但為支持其配偶、父母競選，復將戶籍遷回原生家庭者，亦
    僅恢復到遷出前（即前述籍在人不在）之狀態而已，於情、
    於理、於法應為社會通念所容許，且非法律責難之對象。此
    種情形，要與非家庭成員，意圖使特定候選人當選而「虛偽
    遷徙戶籍」者，迥然有別 (最高法院97年度台上字第6856號
    判決參照)。
四、訊據上訴人即被告甲○○、乙○○、戊○○、丙○○、丁○○均堅決否認有何妨害95年6月10日臺北縣平溪鄉第18屆鄉
    民代表及村長選舉投票之犯行，被告甲○○辯稱：謝林余寶
    月之供述已足證明其等將戶籍遷入伊戶內，與本人參選臺北
    縣平溪鄉第18屆村長無關，且臺北縣平溪鄉平湖村大湖18號
    是祖庴，謝林余寶月曾設籍上址，這一次她是要拿乙○○的
    戶口名簿，卻錯拿了被告的戶口名簿，所以把戶籍遷入被告
    的戶內，與被告無關，我競選村長是同額競選，所以並不需
    要遷戶口等語；被告乙○○辯稱：我是卸任平溪鄉鄉長，鄉
    親希望我再度參選，所以我的家人就遷戶籍回平溪鄉幫我參
    選；被告戊○○、丙○○、丁○○一致辯稱：伊台北縣平溪
    鄉及中和市均有在住，這一次遷戶籍是為了幫忙乙○○選舉
    ，選舉期間也都有回鄉下住，我們遷戶籍回去時，還不知道
    村長選舉的候選人是誰等語。
五、妨害95年6月10日臺北縣平溪鄉第18屆鄉民代表及村長選舉
    投票之犯行部分：
    公訴人認被告等涉犯此部分妨害投票罪行，係以被告甲○○
    、乙○○、戊○○、丙○○、丁○○等人之自白及證人謝林
    余寶月、謝德福、謝淑櫻、黃麗卿等人之證述，以及卷附選
    舉各候選人得票統計表、個人戶籍資料、選舉人名冊影本、
    遷徒紀錄等為證。經查：
(一)被告甲○○於偵查中即供稱：謝德福、謝淑櫻、謝德宗、黃
    麗卿把戶籍遷到伊戶口名簿內，是我阿姨要遷的，不是要在
    95年的村長選舉中支持特定候選人等語（95年度偵選字第55
    號卷第310頁、311頁) 。證人謝林余寶月於原審證稱：台北
    縣平溪鄉大湖18號的房子是我父親傳下來的祖庴，遷回戶籍
    是我自己辦理的，我有告知周聯華，說我要把戶口遷回來，
    甲○○便說戶口名簿放在抽屜裡，要我自己去拿，伊於準備
    程序中確實有說遷戶籍是為了支持乙○○，但沒有將意圖告
    訴人周聯華等語 (原審卷第202頁至204頁) 。另證人謝林余
    寶月、謝德福、謝德宗、謝淑櫻、黃麗卿等人於原審一致供
    稱：是為了支持乙○○，才將戶籍遷入甲○○戶內等語   (
    原審卷第109頁) ，彼5人於原審準備程序時，一致以同案被
    告之身分，請求蒞庭檢察官就彼5人被訴事實聲請原審同意
    改依協商程序而為判決，此亦有原審96年7月3日下午2時30
    分準備程序筆錄（見原審卷(一)第106-113頁、第114-117頁）
    暨96年7月6日宣示判決筆錄在卷可佐，惟此係在5人承認係
    為支持乙○○選舉鄉長之情形下為認罪協商。被告甲○○與
    乙○○係同戶籍，且為胞兄弟，則戶口名簿放在同一抽屜可
    能性甚高。證人謝林余寶月係為支持乙○○競選鄉長而遷戶
    籍，則遷入乙○○戶口內較為順理成章，則被告甲○○所辯
    係謝林余寶月拿錯戶口名簿乙節，即不能排除。另據原審職
    權函詢之彼等歷次遷徒紀錄（見原審卷第63 -72頁）及原審
    卷附之「臺北縣平溪鄉第15屆鄉長選舉人名冊（94年12月3
    日投票）」暨偵查卷附之「平湖村村長選舉人名冊（95年6
    月10日投票）」觀之，謝林余寶月、謝德福、謝德宗、謝淑
    櫻、黃麗卿於94年6月3日辦理戶籍遷移以後，均曾先於94
    年12月3日到場行使平溪鄉鄉長選舉投票權，再於95年6月10
    日到場行使平溪鄉平湖村村長選舉投票權（按：『94年12月
    3日』為臺北縣平溪鄉第15屆鄉長選舉投票日，乙○○則適
    為臺北縣平溪鄉第15屆鄉長選舉登記候選人之一；而『95年
    6月10』則係臺北縣平溪鄉平湖村第18屆村長選舉投票日，
    被告甲○○則為本次『同額參選』平湖村村長選舉之候選人
    (即本次並無與被告互為競爭之其他參選對手），且「除年
    逾古稀之謝林余寶月（26年2月7日生）以外，謝德福、謝德
    宗、謝淑櫻、黃麗卿4人均係於到場行使投票權以後之95年
    11月15日，旋又將彼等戶籍遷回其原設籍之所在，勾稽上情
    以觀，「臺北縣平溪鄉平湖村18號」，顯然並非謝林余寶月
    、謝德福、謝德宗、謝淑櫻、黃麗卿等人就學、就業或從事
    類此社會活動之重心！惟彼5人既一致供稱：遷移戶籍係為
    被告乙○○鄉長選舉，且彼等於94年6月3日遷入戶籍時，距
    94年12月3日鄉長選舉約半年，距95年6月10臺北縣平溪鄉平
    湖村第18屆村長選舉投票日，相隔一年有餘，當時鄉長選舉
    迫在眉睫，村長選舉則尚未公告，並無候選人，則村長選舉
    候選人何人，自非謝林余寶月等人所得預見，且公告之後係
    由甲○○同額參選，亦無須動員親友返鄉投票。足認謝林余
    寶月等5人遷入戶籍，確係為支持鄉長候選人乙○○，堪予
    認定。尚不能以嗣後被告甲○○參選村長，謝林余寶月等5
    人戶籍尚未遷出，即推認遷入戶籍目的，係同時為支持被告
    甲○○參選村長。
(二)被告乙○○於偵查中即供稱：伊是台北縣平溪鄉平湖村大湖
    18號之戶長，甲○○是我弟弟，我有幫戊○○、丙○○、丁○○將戶口遷入上址，跟95年的村長及鄉代選舉一點關係也
    沒有，他們遷戶口時，誰要出來選也還不知道等語 (同上偵
    卷第310頁)。被告戊○○、丙○○、丁○○於警詢、偵查中
    一致供述：戶口是乙○○遷的，不是為了支持甲○○競選村
    長等語 (同上偵卷第40頁至48頁、第195頁至197頁) 。嗣於
    原審96年7月18日準備程予中一致供稱：係為了乙○○競選
    台北縣平溪鄉鄉長而辦理此次戶籍遷移，並均有參與此次投
    票等語 (原審卷第167頁)。雖依上開選舉名冊所示，被告乙○○、戊○○、丙○○、丁○○等人嗣有參與95年村長選舉
    之投票，惟遷入戶籍之時，就鄉民代表及村長將有何人出馬
    競選角逐，均尚不可知，實無從為支持特定候選人，預作準
    備。且平溪鄉平湖村第18屆村長選舉中，被告親屬甲○○出
    馬參選，但其為當屆選舉中唯一之參選人（同額競選），本
    無須經由被告等投票即可當選，故被告等遷移戶籍及投票與
    否，實與該次選舉之結果無關。
(三)綜上，檢察官所舉證據，均不能證明被告等人有妨害95年6
    月10日臺北縣平溪鄉第18屆鄉民代表及村長選舉投票之犯行
    ，此外，復查無其他積極證據，不能證明被告等犯罪，自應
    為被告等無罪之諭知。
六、妨害臺北縣平溪鄉第15屆鄉長選舉投票部分 (即追加起訴部
    分)：
(一)被告乙○○、戊○○、丙○○、丁○○係為了乙○○競選台
    北縣平溪鄉鄉長而辦理此次戶籍遷移，並均有參與此次投票
    業據被告乙○○、戊○○、丙○○、丁○○於原審審判時坦
    承在卷，且有被告乙○○、戊○○、丙○○、丁○○之個人
    戶籍資料、遷徙紀錄、臺北縣平溪鄉第15屆鄉長選舉人名冊
    在卷可考。被告乙○○、戊○○、丙○○、丁○○於原審審
    理時之任意性自白，與事實相符，可以採信。
(二)惟本件被告乙○○曾擔任2屆台北縣平溪鄉鄉長，戶籍始終
    登記於台北縣平溪鄉平湖村大湖18號，而被告戊○○係乙○○之配偶、丙○○及丁○○係乙○○之子，亦自幼與乙○○
    設籍同戶，有遷徒紀錄可佐。然因平溪鄉地處偏遠，且僅設
    有國民中學乙所，則被告乙○○為子女較好的就學機會，被
    告夫婦於台北縣中和市及台北市○○街分別購買房地，供作
    子女就學之便，嗣子女成年，仍於大台北地區謀職。雖然如
    此，但被告乙○○連任鄉長多年，且因母（即被告丙○○、
    丁○○之祖母）仍長年居住該地，故每週逢假日均全家一同
    回返，陪伴孤老，而被告乙○○及戊○○更不時參與平溪鄉
    鄉民之婚喪喜慶事務（參鈞院前審被上證1），故被告4 人
    對平溪鄉之情狀，知之甚詳，對當地水源、道路等需求，亦
    甚熟捻，與一般所稱之投票部隊或幽靈人口，不能相提並論
    ，尚難率認被告戊○○、丙○○、丁○○等人無實際居住之
    事實。且被告戊○○、丙○○、丁○○與被告乙○○具有配
    偶、父子關係，本係同戶籍，嗣因工作、就學等因素而遷移
    戶籍，此次係因支持其配偶、父母競選，而同意由乙○○將
    戶籍遷回原生家庭，僅恢復到遷出前之狀態而已，於情、於
    理，均非法律責難之對象，依上開最高法院判決意旨，自不
    該當於刑法第146條第2項之妨害投票罪名。
(三)綜上，被告乙○○、戊○○、丙○○、丁○○等人亦查無妨
    害臺北縣平溪鄉第15屆鄉長選舉投票之積極事證，不能證明
    其等犯罪，此部分亦應為無罪之諭知。
(四)又檢察官僅起訴被告甲○○妨害95年6月10日臺北縣平溪鄉
    第18屆鄉民代表及村長選舉投票之犯行部分，並未追加其涉
    嫌妨害臺北縣平溪鄉第15屆鄉長選舉投票部分，上開二次選
    舉，候選人不同，選舉位階有別，係二個截然不同之社會事
    實，自非起訴效力所及，本院既認被告甲○○妨害95年6月
    10 日臺北縣平溪鄉第18屆鄉民代表及村長選舉投票部分無
    罪，自不得就未經起訴之甲○○是否妨害臺北縣平溪鄉第15
    屆鄉長選舉投票部分為審判，附此敘明。
七、原審疏未詳為勾稽上情，就被告等妨害95年6月10日臺北縣
    平溪鄉第18屆鄉民代表及村長選舉投票之犯行部分漏未判決
    ；就被告甲○○、乙○○、戊○○、丙○○、丁○○等人妨
    害臺北縣平溪鄉第15屆鄉長選舉投票部分均為有罪之諭知，
    認事用法，均有違誤。檢察官上訴，主張原判決就起訴部分
    漏未裁判；被告甲○○、乙○○、戊○○、丙○○、丁○○
    等人上訴，否認犯罪，請求撤銷改判，核均有理由，自應由
    本院將原判決撤銷，改諭知被告甲○○、乙○○、戊○○、
    丙○○、丁○○等人無罪之判決。
據上論斷，應依刑事訴訟法第369條第1項前段、第364條、第301
條第1項，判決如主文。
本案經檢察官侯千姬到庭執行職務。
中    華    民    國    98    年    4     月    9     日
                  刑事第十七庭  審判長法  官  趙功恆
                                      法  官  高明哲
                                      法  官  陳世宗
以上正本證明與原本無異。
如不服本判決，應於收受送達後10日內向本院提出上訴書狀，其
未敘述上訴之理由者並得於提起上訴後10日內向本院補提理由書
（均須按他造當事人之人數附繕本）「切勿逕送上級法院」。
                                      書記官  魏汝萍
中    華    民    國    98    年    4     月    9     日


司法院資訊處製作；財團法人民間司法改革基金會備份。
